【裁判字號】    90,上易,206
【裁判日期】    901127
【裁判案由】    損害賠償
【裁判全文】
台灣高等法院民事判決  九十年度上易字第二○六號
      上  訴  人  正御建設股份有限公司
      法定代理人  黃惠美
      被上訴人    甲○○
右當事人間損害賠償事件，上訴人對於中華民國八十九年十二月十二日臺灣臺北地方
法院八十九年度訴字第二五三九號第一審判決提起上訴，本院判決如左：
    主    文
原判決關於命上訴人給付之金額超過新台幣柒萬肆仟貳佰肆拾元本息部分，及該部分
假執行之宣告，暨命上訴人負擔訴訟費用之裁判均廢棄。
右開廢棄部分，被上訴人在第一審之訴及假執行之聲請均駁回。
其餘上訴駁回。
第一、二審訴訟費用由被上訴人負擔十分之九，餘由上訴人負擔。
    事    實
甲、上訴人方面：
一、聲明：(一)原判決除確定部分外廢棄。(二)上開廢棄部分，被上訴人在第一審之訴及
    假執行之聲請均駁回。
二、陳述：除與原判決記載相同部分，予以引用外，並補稱略以：
    (一)系爭坐落台北縣中和市○○○段一五六地號之「雲坊利多」第Ａ棟第四樓房屋
      及其基地所有權應有部分（下稱系爭房地），於民國（下同）八十六年十月四
      日即核發所有權狀，係被上訴人藉詞拖延交屋，而受領遲延。
    (二)本件應自八十六年六月二十八日契約約定交屋日起，算至上訴人之催告函件存
      根所載寄出日之翌日即八十六年十月八日，為被上訴人收受交屋通知日止，上
      訴人僅遲延一百零三天。
    (三)縱認上訴人應負遲延交屋之責，違約金之數額亦屬過高，被上訴人既未舉證證
      明受有何損害，自應以被上訴人已繳交價金之百分之三十，即新台幣（下同）
      五十四萬九千元為適當。又被上訴人尚積欠上訴人購屋尾款五十八萬元，上訴
      人主張抵銷。
三、證據：除援用原審之立證方法外，並補聲請訊問證人李志祥。
貳、被上訴人方面：
一、聲明：上訴駁回。
二、陳述：除與原判決記載相同部分，予以引用外，並補稱略以：
    (一)上訴人未提出任何證據證明被上訴人曾經收受辦理過戶之通知，且其提出之存
      根係八十六年十月七日始發出，無法證明被上訴人受領遲延。
    (二)違約金之計算係根據上訴人自行擬定之定型化契約，上訴人對此應已詳細評估
      ，依其自訂之契約計算違約金，並無過高之情形。
三、證據：援用原審之立證方法。
    理      由
一、本件被上訴人起訴主張：伊於八十五年六月二十八日，以總價款七百五十二萬元
    ，向上訴人購買系爭房地，兩造於當日即簽訂房地買賣契約書，依上開契約第七
    項約定，上訴人應自簽約之日起三百六十五天（日曆天）內將使用執照及所有權
    狀併同房地交付伊，詎上訴人直至八十七年三月二日止，始交付該房地及所有權
    狀予伊，計遲延二百四十七天。又伊未收到上訴人催告辦理交屋之通知，且本件
    違約金之計算亦無過高之情形等情，爰依系爭買賣契約第十二條第一款之約定，
    求為命上訴人給付違約金一百八十五萬七千四百四十元，及自起訴狀繕本送達之
    翌日起至清償日止，按年息百分之五計算利息之判決（原審判決上訴人應給付六
    十五萬四千二百四十元及法定遲延利息，而駁回被上訴人其餘之請求。上訴人對
    其敗訴部分，提起上訴；被上訴人對其敗訴部分未聲明不服而確定）。
    上訴人則以：系爭房地之所以遲延核發使用執照及所有權狀，係因地主拒絕將系
    爭土地所有權移轉登記與上訴人，故與原地主間就所有權移轉事宜涉訟，經訴外
    人何長祥等人聲請台灣板橋地方法院（下稱板橋地院）向台北縣政府工務局調閱
    系爭房屋之建築執照全案卷宗，自八十五年十月十一日檢卷起，至八十六年三月
    二十日還卷止，無法進行該使用執照之審核，上訴人至八十六年七月十九日始領
    得使用執照，故本件遲延係因不可歸責於上訴人之事由所致。又被上訴人冀求免
    除購屋尾款而推拖受領交屋，應負受領遲延之責。縱認其遲延仍可歸責於上訴人
    ，惟該違約金之金額亦屬過高，應予酌減，且本件自八十六年六月二十八日契約
    約定交屋日起，算至上訴人之催告函件存根所載寄出日翌日之八十六年十月八日
    即被上訴人收受交屋通知日止，上訴人僅遲延一百零三天。另被上訴人尚積欠上
    訴人購屋尾款五十八萬元，上訴人主張抵銷等語，資為抗辯。
二、本件經依民事訴訟法第四百六十三條準用同法第二百七十條之一第一項第三款規
    定，整理並協議簡化爭點及不爭執點後，兩造同意，就言詞辯論時所陳述之事實
    及主張之法律關係為論斷（見本院卷第九十九頁）。查被上訴人於八十五年六月
    二十八日以總價款七百五十二萬元，向上訴人購買系爭房地，兩造於當日即簽訂
    房地買賣契約書；又自八十五年十月十一日起至八十六年三月二十日止，共計一
    百六十天，上訴人不能辦理房地過戶並交付被上訴人，係屬不可歸責於上訴人之
    事實，為兩造所不爭執，並有系爭房地買賣契約書可稽（見原審卷第九頁至第十
    七頁），自堪信為真實。是本件兩造之爭執點厥為：
    (一)按債權人受領遲延者，應以債權人已受合法通知其受領為成立前提，而當事人
      主張有利於己之事實者，就其事實有舉證之責任，民事訴訟法第二百七十七條
      前段定有明文。本件上訴人抗辯被上訴人就系爭房地受領遲延，自應就其已合
      法通知被上訴人受領之事實，負舉證之責。查上訴人雖抗辯伊已於八十六年九
      月十日通知各承購戶辦理過戶及貸款手續云云（見本院卷第一一○頁），並提
      出通知函為證（見原審卷第四九頁），然經核該通知函件之受文者為訴外人林
      國獻，而非被上訴人。上訴人另云伊於八十六年十月七日寄出交屋通知之函件
      ，並提出寄交大宗函件存根為證（見原審卷第五十頁至第五三頁），惟查該大
      宗函件存根上雖記載日期為八十六年十月七日，但被上訴人否認曾收受任何催
      告及通知，而上訴人復不能舉證證明被上訴人已收受辦理交屋之通知。至上訴
      人所舉出之證人李志祥亦僅證稱，上訴人都有催促承購戶辦理交屋、過戶及貸
      款手續，因使用執照較晚核發，部分承購戶在使用執照核發前，即已先搬進去
      居住，由於購屋尾款有百分之七十係銀行貸款，上訴人請承購戶辦理貸款，有
      些承購戶推辭房屋有瑕疵，拒不辦理。被上訴人是否於辦理過戶前即搬進系爭
      房屋居住，伊不清楚等語（見本院卷第七二頁），亦不能據為證明被上訴人曾
      收受上訴人辦理交屋之通知，均難據為有利於上訴人之認定。
    (二)依系爭買賣契約書第七條（見原審卷第九頁）約定：「交房地期限：乙方（即
      上訴人）應自本約簽訂之日起三百六十五天（日曆天）內將使用執照及所有權
      狀併同房地交付甲方（即被上訴人），但因不可抗力致不能如期交出房地者，
      由雙方視實際需要協定期限予以延展。其延展期限不加收滯納金」，足證兩造
      約定除有不可歸責於上訴人之事由外，上訴人應自契約簽訂日即八十五年六月
      二十八日起算，於三百六十五日曆天內即八十六年六月二十八日前，將系爭房
      地之使用執照及所有權併同房地交付被上訴人，否則，即構成違約。雖上訴人
      云伊已於使用執照核發之八十六年七月十九日前，已將系爭房地交付被上訴人
      （見本院卷第一二一、一二二頁），惟為被上訴人所否認，並自認系爭房地係
      於所有權移轉登記完畢之八十七年三月二日交付（見本院卷第一二二頁），而
      上訴人所舉出之證人李志祥亦證稱，伊不清楚被上訴人是否於過戶前即搬進系
      爭房屋居住（見本院卷第七二頁）。查上訴人既不能舉證證明其已於使用執照
      核發之前，將系爭房地交付被上訴人（見本院卷第一二二頁），自應以被上訴
      人所自認上訴人係於所有權移轉登記完畢之八十七年三月二日始為交屋為可取
      。被上訴人主張上訴人自八十六年六月二十九日起至八十七年三月二日止，遲
      延之日數共計二百四十七天，惟查本件因系爭土地之原所有權人何長祥等人，
      拒絕將土地所有權移轉登記與上訴人，上訴人乃提起土地所有權移轉登記之訴
      ，於訴訟進行中，因何長祥等人向板橋地院聲請，板橋地院遂於八十五年十月
      十一日向台北縣政府工務局調閱系爭房屋之建照全卷，致本件使用執照申請審
      閱手續全部停止，嗣板橋地院於八十六年三月二十日始將上開建照交還台北縣
      政府工務局，上訴人雖立即進行領照事宜，仍延至八十六年七月十九日始領得
      使用執照，有板橋地院八十五年度訴第五八三號民事判決可查（見本院卷第九
      五－一頁第九五－十七頁），亦為兩造所不爭執，足證自八十五年十月十一日
      起至八十六年三月二十日止，板橋地院調閱上開卷宗期間，共計一百六十天，
      係不可歸責於上訴人之事由，兩造對此亦不爭執（見本院卷第九九頁），則此
      期間自應予扣除。則上訴人遲延之日數，自八十六年六月二十九日起至八十七
      年三月二日止，共計二百四十七天，扣除自八十五年十月十一日起至八十六年
      三月二十日止，計一百六十天之不可歸責於上訴人之事由，是上訴人遲延之日
      數應為八十七天。
    (三)次按約定之違約金額過高者，法院得減至相當之數額，固為民法第二百五十二
      條所明定。惟是否相當，仍須依一般客觀事實，社會經濟狀況及債務人若能如
      期履行債務時，債權人可得享受之一切利益為酌定之標準（參照最高法院四十
      九年台上字第八○七號及五十一年台上字第一九號判例）。依系爭買賣契約書
      第十二條第一款（見原審卷第十頁）約定：「違約處罰：(一)乙方（即上訴人）
      除因不可抗力之事由外，其逾期交付房地每逾一日按房地總價千分之一計算違
      約金與甲方（即被上訴人）」，上訴人共計遲延八十七天，依上開約定，自應
      給付被上訴人違約金六十五萬四千二百四十元（其計算式為：7,520,000元×
      1/1000×87=  654,240元）。雖上訴人抗辯違約金計算方式過高，應以被上訴
      人已交付之價款之百分之三十計算為適當云云，惟查系爭房地買賣契約書為上
      訴人所自行擬訂之定型化契約，而上訴人又係從事建設事業之公司，關於建築
      房地之買賣，為其主要營業範圍，對於有關違約金之計算方式，自必經其詳細
      評估後，始予以擬訂，且上訴人復自認上開約定，乃係延用內政部所訂之預售
      屋買賣契約書範本為依據，爰斟酌一般客觀事實、社會經濟狀況及上訴人若能
      如期交付房地時，被上訴人所購買之系爭房地為一樓、面積約六十五坪，所得
      享受之經濟效益甚高等一切情況後，認兩造契約所訂之違約金計算方式及數額
      ，並無過高之情形，自無予以酌減之必要。是上訴人所為此部分之抗辯，殊不
      足取。
    (四)末按主張抵銷之對待請求，雖另在訴訟繫屬中仍不妨以之供抵銷（參照最高法
      院二十九年上字第一二三二號判例）。又當事人對於他造主張之事實，於言詞
      辯論時不爭執者視同自認，民事訴訟法第二百八十條第一項前段亦定有明文。
      查上訴人辯稱被上訴人尚積欠其購屋尾款五十八萬元一節，既為被上訴人所不
      爭執，並有起訴狀可證（見本院卷第七九頁至第八一頁），應屬真實。則上訴
      人主張以上開購屋尾款與本件違約金額相抵銷（見本院卷第七六頁），自屬有
      據。經抵銷後，被上訴人僅得請求上訴人給付七萬四千二百四十元（其計算式
      為：654,240元-580,000元=74,240元）。
三、綜上所述，被上訴人依據系爭買賣契約書第十二條第一款之約定，請求上訴人給
    付七萬四千二百四十元，及自起訴狀繕本送達翌日之八十九年六月二十一日起至
    清償日止，按年息百分之五計算之利息部分，自屬應予准許；至超過上開部分（
    除確定部分外）之請求，即屬不應准許。從而原審就上開不應准許部分，所為上
    訴人敗訴之判決，自有未洽。上訴論旨指摘原判決此部分不當，求予廢棄改判，
    為有理由；就上開應予准許部分，所為上訴人敗訴之判決，核無違誤，上訴論旨
    指摘原判決此部分不當，求予廢棄改判，為無理由。
四、至兩造其餘之攻擊或防禦方法及未經援用之證據，經本院斟酌後，認為均不足以
    影響本判決之結果，自無逐一詳予論駁之必要，併此敘明。
五、據上論結，本件上訴為一部有理由、一部無理由，依民事訴訟法第四百五十條、
    第四百四十九條第一項、第七十九條但書，判決如主文。
中      華      民      國    九十      年    十一      月    二十七    日
                                民事第十三庭
                                    審判長法  官  林  鄉  誠
                                          法  官  謝  碧  莉
                                          法  官  王  聖  惠
右正本係照原本作成。
兩造均不得上訴。
中      華      民      國    九十      年    十一      月    二十九    日
                                          書記官  陳  樂  觀


司法院資訊處製作；財團法人民間司法改革基金會備份。
